【裁判字號】    96,訴,857
【裁判日期】    970606
【裁判案由】    返還文件
【裁判全文】
臺灣士林地方法院民事判決               96年度訴字第857號
原        告  驕陽建設有限公司
                        樓
法定  代理人  丙○○
                        樓
訴訟  代理人  陳清進律師
              蔣彥威律師
被        告  乙○○
兼訴訟代理人  戊○○
上列當事人間請求返還文件事件，本院於民國97年5 月15日言詞
辯論終結，判決如下：
    主  文
被告戊○○應將如附表所示之十一項文件正本返還於原告及被告
乙○○，並由原告代被告乙○○受領。
於被告戊○○依前項聲明，將前項文件正本返還於原告及被告乙○○後，被告乙○○應將前項文件正本返還於原告。
原告其餘之訴駁回。
訴訟費用新臺幣壹萬柒仟佰拾伍元由被告負擔。
本判決原告勝訴部分，於原告以新臺幣伍拾伍萬元供擔保後，得
假執行；但被告如以新臺幣壹佰陸拾伍萬元為原告預供擔保，得
免為假執行。
原告其餘假執行之聲請駁回。
    事實及理由
一、原告起訴主張：
  (一)原告係台北縣淡水鎮○○○段地號222 之25號土地上「牛津
    生活集合住宅」工程之承攬人，對訴外人合揚建設股份有限
    公司（下稱合揚公司）有新台幣（下同）2 億525 萬6,094
    元之債權及法定抵押權（現與合揚公司之破產管理人涉訟中
    ）；被告乙○○因有意購買上開債權及抵押權，遂與原告於
    民國96年4 月28日訂立債權讓與契約書（下稱系爭債權讓與
    契約），約定價金為2 億4,500 萬元。該契約第2 條第1 項
    第2 款約定：「簽立本約後30日內，乙方（即原告）應提供
    所有有關文件正本及本件工地所有施工廠商計36家授權乙方
    處理工程債權之授權書，交予雙方指定律師保管，甲方（即
    被告乙○○）給付乙方2,000 萬元整」；於第8 條第1 項約
    定：「甲方倘未依約付款予乙方，且係可歸責於甲方，經乙
    方催告甲方仍未依約履行義務，則視同甲方違約，乙方得解
    除本契約，甲方已支付之款項及因本契約所支出之費用，由
    乙方沒收，作為賠償乙方損失之違約金。乙方如因此另有損
    害者，應由甲方負責賠償，本約原屬乙方所有權利（上開債
    權、工地管理權、相關正本文書），仍歸屬於乙方」。
  (二)嗣原告依約於96年5 月25日將如附表所示之十一項文件正本
    （下稱系爭文件）交予雙方指定之律師即被告戊○○保管，
    被告戊○○並出具委託保管契約書一紙（下稱系爭委託保管
    契約），被告乙○○卻未依約給付原告2,000 萬元，原告於
    96年6 月1 日以新店碧潭郵局第103 號存證信函定期催告被
    告乙○○履行上開義務，否則即解除契約，惟被告乙○○屆
    期未履行，系爭債權讓與契約已於96年6 月8 日解除。原告
    與被告乙○○係基於履行系爭債權讓與契約之目的而共同委
    託被告戊○○保管系爭文件，該目的既因系爭債權讓與契約
    已解除而無法完成，被告乙○○即有義務與原告共同終止系
    爭委託保管契約，並要求被告戊○○將所保管之系爭文件返
    還於原告，以回復原狀。嗣原告另於96年7 月16日以新店碧
    潭郵局第121 號存證信函終止原告與被告戊○○間之委託保
    管契約，並請求返還系爭文件，惟被告戊○○以未得被告乙○○之同意而拒絕返還。原告遂先位主張依民法第767 條第
    1 項前段之規定，請求系爭文件之間接占有人即被告乙○○
    與直接占有人即被告戊○○，應共同將系爭文件返還予原告
    ，備位主張依民法第242 條、第259 條第1 項第1 款之規定
    ，代位被告乙○○終止其與被告戊○○之委託保管契約，請
    求被告戊○○將系爭文件返還予原告及被告乙○○，並由原
    告代為受領，被告乙○○再將系爭文件返還於原告等語。
  (三)並聲明：
    1.先位聲明：(1)被告乙○○、戊○○，應將如附表所示之11
      項文件正本共同返還於原告。(2)願供擔保，請准宣告假執
      行。
    2.備位聲明：(1)被告戊○○應將如附表所示之11項文件正本
      返還於原告及被告乙○○，並由原告代被告乙○○受領。
      (2)於被告戊○○依前項聲明，將如附表所示之11項文件正
      本返還於原告及被告乙○○後，被告乙○○應將附表所示
      之11項文件正本返還於原告。(3)願供擔保，請准宣告假執
      行。
二、被告乙○○固不否認與原告簽訂系爭債權讓與契約一事，惟
    辯稱：該契約第2 條第1 項第2 款之付款約定，業於96年5
    月31日經雙方同意由2,000 萬元改為1,000 萬元，餘款另行
    給付，伊並當場開立1,000 萬元之即期票據委請訴外人丁○○交予原告簽收，詎雙方發生爭執，該票據當場撕毀；後原
    告於96年6 月5 日開立請款單向伊請領1,000 萬元，伊又開
    立1,000 萬元之即期票據待原告隨時領取，然經雙方訪查檢
    討後，認系爭債權讓與契約之目的無法完成，雙方遂同意解
    除系爭債權讓與契約，並約定翌日由原告返還已收價金1,00
    0 萬元，伊則同意返還系爭文件，惟原告復反悔拒不到場；
    是原告主張解除系爭債權讓與契約並不合法，自無權請求返
    還系爭文件，亦無權代位伊終止系爭委託保管契約。系爭債
    權讓與契約實係由雙方合意解除，於原告返還伊已給付之1,
    000 萬元予伊前，伊得行使同時履行抗辯權而暫不返還系爭
    文件；縱認該契約尚未合意解除，伊亦依該契約第6 條第5
    項以答辯（二）狀繕本送達原告作為解除該契約之意思表示
    ，於原告返還1,000 萬元予伊前，伊亦行使同時履行抗辯權
    而暫不返還系爭文件等語。被告戊○○亦不否認系爭文件現
    由其保管，其係系爭文件之直接占有人，惟另以：系爭委託
    保管契約第4 條規定：「上開保管文件若有使用之必要，須
    由驕陽建設有限公司（即原告）及乙○○之同意，始得取用
    」，而將系爭文件交付予原告，亦係使用態樣之一，今原告
    既未取得被告乙○○同意，其僅得暫不交付；再其保管系爭
    文件係受原告及被告乙○○共同委託，系爭委託保管契約之
    終止權應由原告及被告乙○○共同行使，但被告乙○○並未
    通知其終止該契約，其保管系爭文件即有法律上之原因，原
    告請求返還系爭文件為無理由等語置辯。被告乙○○、戊○○並均聲明：(一)原告先位及備位之訴均駁回。(二)願供擔保請
    准免為假執行。
三、兩造不爭執之事項：
  (一)原告係台北縣淡水鎮○○○段地號222 之25號土地上「牛津
    生活集合住宅」工程之承攬人，對訴外人合揚公司有債權及
    法定抵押權，原告與被告乙○○於96年4 月28日就上開債權
    及所附屬之法定抵押權訂立系爭債權讓與契約書。兩造對系
    爭債權讓與契約書之真正不爭執。
  (二)原告與被告乙○○共同委託被告戊○○保管如系爭文件，原
    告並於96年5 月25日將系爭文件交由被告戊○○保管，被告
    戊○○並出具系爭委託保管契約書一紙，其現為系爭文件之
    直接占有人。
  (三)原告於96年6 月1 日以新店碧潭郵局第103 號存證信函限期
    催告被告乙○○履行契約，並通知如屆期未履行則解除其與
    被告乙○○間之系爭債權讓與契約，被告乙○○並於96年6
    月4 日收受。
  (四)嗣原告於96年7 月16日以新店碧潭郵局第121 號存證信函終
    止原告與被告戊○○之委託保管契約，被告戊○○於96年7
    月17日收受。原告另以起訴狀及於96年10月11日當庭主張依
    民法第242 條規定，為代位被告乙○○終止與被告戊○○之
    委託保管契約之意思表示。
四、兩造爭執之事項：(一)被告乙○○抗辯其與原告業於96年5 月
    31日協議變更系爭債權讓與契約之內容，是否可採？(二)原告
    主張以新店碧潭郵局第103 號存證信函解除與被告乙○○間
    之系爭債權讓與契約，其解除契約之意思表示是否合法？(三)
    原告請求被告戊○○將系爭文件返還原告，有無理由？茲就
    上開爭點，析述本院得心證之理由如下：
  (一)被告乙○○抗辯其與原告業於96年5 月31日協議變更系爭債
    權讓與契約之內容，並不可採：
    1.按當事人主張有利於己之事實者，就其事實有舉證之責任
      ，民事訴訟法第277 條前段定有明文。而原告對於自己主
      張之事實已盡證明之責後，被告對其主張，如抗辯其不實
      並提出反對之主張者，則被告對其反對之主張，亦應負證
      明之責，此為舉證責任分擔之原則，有最高法院18年上字
      第2855號判例可資參照。本件原告主張其與被告乙○○於
      訂立系爭債權讓與契約，該契約第2 條第1 項第2 款約定
      ：於簽約後30日內，原告應提供所有有關文件正本及本件
      工地所有施工廠商計36家授權原告處理工程債權之授權書
      ，交予雙方指定律師保管，被告乙○○則應給付其2,000
      萬元等語，而原告已於96年5 月25日將系爭文件交由雙方
      指定之律師即被告戊○○保管，被告戊○○並出具委託保
      管契約書之事實，業經原告提出債權讓與契約書、委託保
      管契約書影本各1 份為證（見本院卷第16至21頁、第22至
      25頁），並為兩造所不爭執，堪信為真實。至被告乙○○
      抗辯系爭債權讓與契約第2 條第1 項第2 款之付款約定，
      業於96年5 月31日經雙方同意由2,000 萬元改為1,000 萬
      元，餘款1,000 萬元則待取得系爭土地地主13人中3 人之
      權利後再行給付一節，既經原告所否認，被告乙○○自應
      就此負證明之責。
    2.經查：被告乙○○提出之96年5 月31日雙方協議書，其內
      容雖與其上開抗辯相符，惟該協議書上並未見立書人即原
      告與被告乙○○之簽章，有該協議書附卷可稽（見本院卷
      第53頁）；而其聲請傳喚之證人丁○○到庭結稱：伊係系
      爭債權讓與契約之介紹人，被告乙○○授權伊去跟原告以
      及訴外人九九公司協商變更付款方式，九九公司有改合約
      ，但原告不肯配合，96年5 月31日的第一次協商沒有共識
      ，當天稍晚九九公司來電說原告同意只拿1,000 萬元，另
      外1,000 萬元等到地主簽約後再給付，伊說好後報告被告
      乙○○，並請小姐開1 張1,000 萬元的支票、擬協議書，
      等原告公司的人來，談很久後，原告又反悔，只同意先領
      1,000 萬元，沒有同意按照協議書的內容，所以伊就把1,
      000 萬元的支票撕掉等語（見本院卷第120 、121 頁）；
      證人甲○○到庭結稱：96年5 月31日伊有與原告在被告乙○○的公司，商討系爭債權讓與契約第2 條第1 項第2 款
      2,000 萬元的付款方式，會議中提議被告乙○○先給原告
      1,000 萬元，原告不同意所以離開，伊跟丁○○說是否可
      以讓伊再跟原告協商，後來原告有回來，但只同意領1,00
      0 萬元，沒有答應要簽訂其他契約等語（見本院卷第123
      、124 頁）。是被告乙○○所為之舉證，均不足證明其與
      原告間曾有變更付款約定之協議存在，揆諸首揭說明，被
      告乙○○辯稱系爭債權讓與契約第2 條第1 項第2 款之付
      款方式業於96年5 月31日與原告協議變更，伊既未違約，
      原告不得解除契約云云，自屬無從憑信。
  (二)原告以新店碧潭郵局第103 號存證信函解除與被告乙○○間
    之系爭債權讓與契約，其解除契約之意思表示為合法：
    1.按解除權之行使，應向他方當事人以意思表示為之，民法
      第258 條第1 項定有明文。而解除契約之意思表示，並非
      不得附以停止條件，契約當事人之一方因他方遲延給付而
      催告其履行時，倘同時表明如於期限內不履行即解除契約
      ，即係於催告之同時，表示附有停止條件之解除契約之意
      思表示，倘他方當事人未依限履行，則停止條件成就，解
      除契約之意思表示發生效力，毋須另為解除契約之意思表
      示，有最高法院74年度台上字第1122號、86年度台上字第
      2012號可資參照。
    2.經查：原告主張系爭債權讓與契約第8 條第1 項約定：「
      甲方（即被告乙○○）倘未依約付款予乙方（即原告），
      且係可歸責於甲方，經乙方催告甲方仍未依約履行義務，
      則視同甲方違約，乙方得解除本約」，有上開債權讓與契
      約在卷可考（見本院卷第19頁），且為兩造所不爭；原告
      已依系爭債權讓與契約第2 條第1 項第2 款按期將系爭文
      件交由雙方指定之律師即被告戊○○保管，被告乙○○卻
      迄未依約給付原告2,000 萬元之情，則為被告乙○○所不
      否認；又原告於96年6 月1 日以新店碧潭郵局第103 號存
      證信函定文到3 日內為期限，催告被告乙○○履行給付2,
      000 萬元之付款義務，並載明如屆期未履行即解除系爭債
      權讓與契約，不另通知等語，被告乙○○並於96年6 月4
      日收受存證信函之一事，除有該存證信函暨收件回執影本
      一份存卷供參（見本院卷第26至29頁），亦為兩造所不爭
      執，均堪信為真實。從而被告乙○○既未依約給付原告2,
      000 萬元，且係可歸責於己，原告依系爭債權讓與契約第
      8 條第1 項之約定，已取得該契約之解除權。原告於96年
      6 月1 日對被告乙○○催告履行存證信函中，同時表明如
      於期限內不履行即解除契約，即係於催告之同時，表示附
      有停止條件之解除契約之意思表示，今被告乙○○未依限
      履行，解除契約之意思表示即因停止條件成就而發生效力
      。是原告主張其與被告乙○○間之系爭債權讓與契約，業
      經其以新店碧潭郵局第103 號存證信函合法解除，於法尚
      無不合。
  (三)原告請求被告戊○○返還系爭文件，為有理由：
    1.按契約解除時，當事人雙方回復原狀之義務，除法律另有
      規定或契約另有訂定外，由他方所受領之給付物，應返還
      之，民法第259 條第1 款定有明文。次按質權人、承租人
      、受寄人或基於其他類似之法律關係，對於他人之物為占
      有者，該他人為間接占有人，民法第941 條亦定有明文；
      亦即自己不直接占有其物，而對直接占有其物之人，本於
      特定法律關係有返還請求權，因而對其物有間接管領力之
      占有，謂之間接占有。再按稱委任者，謂當事人約定，一
      方委託他方處理事務，他方允為處理之契約，民法第528
      條定有明文，故受任人基於委任關係對於物有管領之力者
      ，為直接占有人，而非占有輔助人，有最高法院86年度台
      上字第1049號判決可資參照。
    2.原告先位之訴主張依民法第767 條第1 項前段之規定，請
      求被告乙○○、戊○○共同將系爭文件返還予原告一節，
      經查：原告主張其與被告乙○○依據系爭債權讓與契約書
      之約定，共同委託被告戊○○保管系爭文件，原告並於96
      年5 月25日將系爭文件交由被告戊○○，由被告戊○○保
      管至今一事，有前揭委託保管契約書在卷足憑，並為兩造
      所不爭，是被告乙○○基於系爭委託保管契約，為系爭文
      件之間接占有人，對於直接占有系爭文件之人即被告戊○○有返還請求權之事實，先堪認定。而原告主張其於96年
      7 月16日以新店碧潭郵局第121 號存證信函終止其與被告
      戊○○之委託保管契約並請求返還系爭文件，被告戊○○
      於96年7 月17日收受該存證信函，惟被告乙○○則未終止
      系爭委託保管契約，被告戊○○現仍為系爭文件之直接占
      有人之情，除有該存證信函暨收件回執影本一份在卷可考
      （見本院卷第30至33頁），亦為兩造所不爭，自堪信為真
      實。蓋系爭債權讓與契約業經原告解除，已如上述，被告
      乙○○返還其自原告處受領、而由其間接占有之系爭文件
      ，固屬契約解除後回復原狀義務之一部；惟被告戊○○占
      有系爭文件，乃基於系爭委託保管契約之法律關係，該契
      約之委託人既為原告及被告乙○○，其終止權之行使當須
      由原告及被告乙○○共同為之。今該契約未經原告及被告
      乙○○共同終止，被告戊○○占有系爭文件為有法律上之
      原因，原告請求被告戊○○返還，即乏依據。是原告先位
      之訴請求被告乙○○、戊○○將系爭文件共同返還予原告
      ，為無理由。
    3.至原告備位之訴主張依民法第242 條代位終止被告乙○○
      與被告戊○○間之系爭委託保管契約，請求被告戊○○將
      系爭文件返還予原告及被告乙○○，由原告代為受領後，
      被告乙○○再將系爭文件返還予原告一節，按債務人怠於
      行使其權利時，債權人因保全債權，得以自己之名義，行
      使其權利，民法第242 條前段定有明文，且債權人代位行
      使債務人對於第三人之請求權，得為代位受領，有最高法
      院21年上字第305 號、59年台上字第4045號判例可資參照
      。原告主張被告乙○○怠於行使就系爭文件對被告戊○○
      之返還請求權，為被告乙○○所否認，並辯稱：系爭債權
      讓與契約係由雙方合意解除，於原告返還1,000 萬元予伊
      前，伊得行使同時履行抗辯權而暫不返還系爭文件等語。
      經查：系爭債權讓與契約第2 條第1 項第1 款約定：「甲
      乙雙方簽立本契約書時給付乙方簽約款：1,000 萬元整」
      ，第8 條第1 項約定：「甲方倘未依約付款予乙方，且係
      可歸責於甲方，經乙方催告甲方仍未依約履行義務，則視
      同甲方違約，乙方得解除本約，甲方已支付之款項及因本
      契約所支出之費用，由乙方沒收，作為賠償乙方損失之違
      約金」，有系爭債權讓與契約書附卷可佐，被告乙○○稱
      原告已收受1,000 萬元之簽約款一事，亦為原告所不否認
      ，均堪信為真實。惟系爭債權讓與契約既係原告依該契約
      第8 條第1 項解除，並非經原告與被告乙○○合意解除，
      已析述如前，被告乙○○已給付之簽約款1,000 萬元，依
      前揭約定即作為損害賠償性質之違約金而由原告沒收。是
      被告乙○○辯稱系爭債權讓與契約係合意解除，原告應負
      簽約款1,000 萬元之返還義務，且與其就系爭文件之返還
      義務為對待給付關係，主張同時履行抗辯云云，殊無可採
      ；其既對原告負有返還返還系爭文件之義務，仍執陳詞而
      拒絕行使就系爭文件對被告戊○○之返還請求權，自屬怠
      於行使權利。從而原告備位之訴主張代位終止被告乙○○
      與被告戊○○之系爭委託保管契約，請求被告戊○○將系
      爭文件返還予原告及被告乙○○，由原告代位受領，揆諸
      上開說明，即屬於法有據；又債權人行使代位權雖以自己
      名義為之，得代位受領，但其所得利益仍應直接歸屬於債
      務人，是原告代位受領後，請求被告乙○○應將系爭文件
      返還予原告，為有理由，應予准許。
五、綜上，原告先位之訴請求被告乙○○、戊○○應將系爭文件
    正本共同返還於原告，為無理由，應予駁回；備位之訴於請
    求被告戊○○將系爭文件返還予原告及被告乙○○，由原告
    代位受領，於被告戊○○，將系爭文件正本返還於原告及被
    告乙○○後，被告乙○○應將前項文件正本返還於原告，為
    有理由，應予准許。
六、兩造分別陳明願供擔保，請求宣告假執行或免為假執行，就
    原告勝訴部分，均無不合，爰分別酌定相當之擔保金額各自
    宣告之。至原告其餘假執行之聲請，因訴之駁回，已失所附
    麗，不予准許。
七、本件事證已臻明確，兩造其餘攻擊防禦方法及舉證，經審酌
    與判決結果不生影響，爰不一一斟酌論述，附此敘明，並依
    職權確定本件訴訟費用額為1 萬7,335 元，應由被告負擔之
    。
八、訴訟費用負擔之依據：民事訴訟法第79條、第87條第1 項。
中    華    民    國    97    年    6     月    6     日
                  民事第一庭  法  官  陳靜芬
以上正本係照原本作成。
如對本判決上訴須於判決送達後20日內向本院提出上訴狀。
中    華    民    國    97    年    6     月    13    日
                              書記官  阮弘毅


司法院資訊處製作；財團法人民間司法改革基金會備份。
